【裁判字號】    92,上易,418
【裁判日期】    920417
【裁判案由】    詐欺
【裁判全文】
臺灣高等法院刑事判決                            九十二年度上易字第四一八號
    上  訴  人  臺灣臺北地方法院檢察署檢察官
    被      告  乙○○
右上訴人因被告詐欺案件，不服臺灣臺北地方法院九十年度易字第一四五七號，中華
民國九十年九月三日第一審判決（起訴案號：臺灣臺北地方法院檢察署八十九年度偵
字第一六八八三號），提起上訴，本院判決如左：
    主  文
上訴駁回。
    理  由
一、公訴意旨略以：被告乙○○明知其所得來源有限且財務發生困難，竟基於意圖為
    自己不法所有之概括犯意，於民國八十九年二月二十三日，以其係雅立士傳播有
    限公司（下稱雅立士公司）負責人身分，向告訴人世華聯合商業銀行股份有限公
    司（下稱世華銀行）申請ＶＩＳＡ信用卡金卡，經核發ＶＩＳＡ卡卡號0000
    000000000000號一張。被告取得信用卡並於三月十四日開卡後，即
    迫不及待，連續於附表所示之日期，向附表所示之銀行預借現金，或向附表所示
    之特約商店刷卡購物，致告訴人信用卡承辦人員陷於錯誤，同意讓被告預借現金
    或刷卡消費。而被告在發卡後之第一個繳款期限僅繳足維持信用卡得以繼續使用
    之最低應繳金額，使告訴人承辦人員誤信被告有付款能力而讓之繼續使用，詎發
    卡後不到二個月內，附表所示之信用卡消費金額累計高達新臺幣（下同）十九萬
    一千九百四十八元，已超出信用額度十八萬元，經催討後仍不繳款，始知受騙，
    並於同年七月十二日強制停用該信用卡，因認被告涉有刑法第三百三十九條第一
    項之詐欺取財罪嫌。
二、按犯罪事實應依證據認定，無證據不得推定其犯罪事實；不能證明被告犯罪者，
    應諭知無罪之判決，刑事訴訟法第一百五十四條、第三百零一條第一項分別定有
    明文。次按刑法第三百三十九條第一項詐欺罪之成立，須意圖為自己不法之所有
    ，以詐術使人將本人或第三人之物交付為要件，所謂以詐術使人交付，必須被詐
    欺人因其詐術而陷於錯誤，若其所用方法，不能認為詐術，亦不致使人陷於錯誤
    ，即不構成該罪，最高法院著有四十六年臺上字第二六０號判例可資參照。即刑
    法詐欺罪之成立，以行為人自始有為自己或第三人不法所有之意圖為要件，債務
    人於債之關係成立後，有未依債之本旨履行給付者，依社會一般交易經驗原因非
    一，或因不可歸責之事由而不能給付，或因合法主張抗辯而拒絕給付，甚至債之
    關係成立後，始行惡意遲延給付，皆有可能，非盡可推定為自始無意給付之詐欺
    犯罪一端；是若無足以證明其在債之關係發生時，自始即具有不法所有意圖之積
    極證據，亦僅能令負民事債務不履行之責任，要難以單純債務不履行之狀態，而
    推定債務人自始即有不法所有意圖之詐欺犯意。
三、公訴人認被告乙○○涉有刑法第三百三十九條第一項之詐欺取財犯行，無非係以
    被告自承積欠告訴人信用卡消費款項、告訴人世華聯合商業銀行之指訴、信用卡
    申請書、信用卡對帳單、消費明細表、信用卡簽帳單、財團法人金融聯合徵信中
    心（下稱聯合徵信中心）查詢資料、雅立士公司基本資料等為依據。訊據被告堅
    詞否認詐欺告訴人，辯稱：伊有積欠告訴人信用卡消費款，但絕對沒有蓄意詐欺
    ，聲請信用卡時，景氣還是樂觀的，之後整個大環境不景氣，伊沒有能力去預測
    ，八十八、八十九年初還有人向伊訂購影片，後來生意變差，ＶＣＤ取代錄影帶
    ，產業變化使伊在八十九年無法承接生意，公視、民視、朋友的三家公司也因景
    氣的關係，不再購買伊公司產品，這些都是當初無法預期的，伊沒有要詐騙的意
    思，現還是很努力的工作，今年會有一筆錢入帳，欠告訴人的錢伊一定會還等語
    。
四、經查：
  (一)被告應無施用詐術行為：
   1. 被告於八十九年二月二十三日，在告訴人之信用卡申請書上填載擔任雅立力公
      司負責人，並於寶島商業銀行新莊分行設有支票存款帳戶，併同財力證明文件
      ，提向告訴人申請信用卡後，告訴人即依據信用卡申請書及所提出之國民身分
      證、所得扣繳暨免扣繳憑單、雅立士公司營利事業登記證等資料，由告訴人之
      行員張玉珍於八十九年二、三月間向聯合徵信中心查詢被告與其他銀行往來資
      料，結果查無退票或曾遭強制停用信用卡等紀錄，而於八十九年三月間核准發
      卡，此業據告訴代理人甲○○及證人張玉珍到庭證述在卷（見原審卷第一四七
      頁及一四九、一五０頁），並有徵信審核資料一份附卷可參（見原審卷第二六
      至二九頁）。經原審向日盛國際商業銀行（原寶島商業銀行）新莊銀行函查被
      告設於該銀行之支存帳戶往來情形，該行回覆：本分行支票存款戶乙○○，帳
      號為000－00－000000－0－00，於八十四年十二月六日開戶往
      來，並於八十九年五月開始退票，退票張數共計三張，其日期分別為八十九年
      五月二日、九十年一月二日、十月三十一日，金額分別為新臺幣玖萬玖仟陸佰
      玖拾元正、伍拾萬仟伍佰肆拾元、及貳拾玖萬伍仟元正等情，亦有該行
      九十一年九月十九日日盛銀行新莊字第九一二二０號函暨檢附之交易查詢報表
      存卷足稽（見原審卷第四五至五八頁）；可證被告上開支存帳戶，自八十四年
      十二月六日開戶迄八十九年五月一日為止，均往來正常，無退票記錄。至於被
      告向亞太商業銀行、華信商業銀行、英商渣打銀行、誠泰商業銀行申請之信用
      卡，則分別於八十九年七月四日、七月五日、八月十四日、八月三十日遭到停
      卡，係被告向告訴人申請核發信用卡後四、五個月始生停卡情事，有亞太商業
      銀行九十一年四月二十五日（九一）亞銀消字第二一八五號函、華信安泰信用
      卡股份有限公司九十一年四月二十五日陳報狀、英商渣打銀行股份有限公司臺
      北分公司九十一年四月二十九日（九一）渣信字第０四四九號函、誠泰商業銀
      行九十一年五月十日誠泰銀信卡字第０五九四號函附卷足憑（見原審卷第二十
      至四十頁）。上情核與告訴代理人於原審陳稱：告訴人查詢被告在其他銀行的
      信用卡使用情形，結果亦無遭到停卡狀況，再查詢其在寶島銀行之支票存款狀
      況，查閱後也是正常使用等語相符（見原審卷第一四七頁）。
    2.次查被告於八十三年六月間，在臺北縣淡水鎮○○路一七七巷四一號一樓設立
      雅立士公司，擔任負責人，從事電視節目策劃制作、廣告節目制作、錄影節目
      帶製作及發行業務（經營租售業務）、錄影器材照相器材批發買賣及出租業務
      、廣告企劃業務之承攬等業務，嗣於九十年四、五月間，代表該公司分別向臺
      北縣政府申請註銷錄影節目帶發行業許可登記案，向行政院新聞局申請註銷廣
      播電視節目供應許可事業許可證，向經濟部申請解散登記等情，此有雅立士公
      司之臺北縣政府營利事業登記證、臺北縣政府九十年四月二十六日九十北府新
      一字第一五０三五０號函、行政院新聞局九十年四月二十七日（九０）正廣一
      字第０五七六四號書函及經濟部九十年五月八日經（九０）中字第０九０三二
      一四四０三０號函在卷可稽（見原審卷第八八至九十頁）。而雅立士公司於存
      續期間確實經營上開登記業務，亦有被告提出之相關版權代理合約書、版權銷
      售契約書、郵政劃撥單、企劃書、原始稿件、產製之光碟產品、報紙報導及交
      易廠商國立政治大學、誠品股份有限公司、財團法人公共電視文化事業基金會
      等回函暨檢附資料等在卷可稽。
    綜上堪認被告填載出具予告訴人之信用卡申請書及提出之財力證明文件等申請資
    料，均無偽造不實情事，且告訴人對被告信用狀況徵信審核結果，亦與被告當時
    之信用狀況相符，難謂被告有何施用詐術行為。
  (二)告訴人應無陷於錯誤情事：
    告訴代理人甲○○及證人張玉珍於原審調查時均陳稱：我們是依被告檢附的扣繳
    暨免扣繳憑單，其八十八年度年所得約六十三萬元，所以鍵入被告年收入六十三
    萬元，作為核卡額度的判斷，支存照會平均餘額６Ｈ，是六高的意思，即被告支
    存餘額有六位數，且第一位數大於五，所以被告支存餘額最少有五十萬元以上，
    但支存照會一般是作為是否核卡的標準，不作為核卡額度的標準，核卡額度的標
    準，是考量年收入，被告年收入六十三萬元，月收入約五萬元，參照我們信用卡
    最低繳款額度，是應繳帳款的百分之五，我們核給被告十八萬元的額度，百分之
    五是九千元，如被告月收入有五萬元，我們核給十八萬元的額度，是足夠償還最
    低繳款額度等語在卷（見原審卷第一四七、一四九、一五０頁）。足徵告訴人核
    給被告高於月收入金額逾三倍之信用卡額度，係以持卡人每月足夠繳清帳款百分
    之五之最低繳款額度為標準，並非希冀持卡人每月均能繳清所有帳款甚明，稽其
    目的無非欲賺取高達年息百分之二十之循環利息（見偵卷所附告訴人之信用卡約
    定條款第十五條）；按年息百分之二十，已達民法所定最高利率之限制，較一般
    借款利息為高，告訴人既核給告訴人高額之信用卡額度，而欲獲取較高之利息利
    潤，且明知被告係以經營雅立士公司，從事前開電視節目策劃制作、錄影節目帶
    製作及發行等業務，此由被告出具之信用卡申請書上任職單位欄記載「雅立士傳
    播有限公司」，職稱記載「負責人」，及其提出之雅立士公司營利事業登記證、
    該公司開具之所得扣繳暨免扣繳憑單四紙足佐，告訴人理應知悉被告從事商品製
    作買賣，自有商業風險，其為圖較高利息而核給高額信用卡額度，對其風險自已
    有所預測，難謂核卡行為有何陷於錯誤情事。
  (三)被告應無為自己不法所有之意圖：
    被告設於日盛國際商業銀行新莊銀行，帳號為000－00－000000－0
    －00號之支存帳戶，自八十四年十二月六日開戶起迄八十九年五月一日為止，
    均往來正常，無退票記錄，已詳如前述。而原審向臺北縣政府稅捐稽徵處淡水分
    處函調雅立士公司之報稅資料，該所檢送該公司八十七年迄九十年度之營業稅申
    報資料顯示，雅立士公司自八十七年初迄八十九年六月止，均有申報營業稅，且
    該公司雖非每月均有營餘，惟大部分之月份係銷項大於進項，而有營餘情形，直
    至八十九年八月起（九十年四月除外）開始未申報營業稅，而無營業情事，有臺
    北縣政府稅捐稽徵處淡水分處九十一年十月二十五日以北稅淡一字第０九一００
    二六五００號函附之自動報繳年檔數紙在卷可參（見原審卷第一三一頁至一四二
    頁），堪認被告於八十九年二月二十三日向告訴人申請信用卡之際，尚非陷於無
    資力清償之窘境。再參以前開支存帳戶於八十九年五月二日退票九萬九千六百九
    十元後，仍正常往來八個月後，始於九十年一月二日再度退票，顯見當時被告猶
    竭力經營雅立士公司，以維持票信；尤有甚者，被告向告訴人申請信用卡獲准，
    於八十九年三月十四開卡後，曾於八十九年四月十四日繳交消費款項八千一百元
    ，翌年即九十年三、四月間，雅立士公司營運狀況較佳時（參見上揭臺北縣政府
    稅捐稽徵處淡水分處檢送之九十年四月自動報繳年檔），即於九十年三月十八日
    還款四萬元予告訴人，為告訴人所是認，綜上各情，被告辯稱：八十九年二月間
    向告訴人申請信用卡時，景氣還是樂觀的，之後整個大環境不景氣，伊沒有能力
    去預測，並非已陷於無資力狀態，猶隱瞞該事實向告訴人詐騙，無不法所有之意
    圖等語，應非虛妄，堪以採信。
  (四)至於告訴人指稱被告於八十九年三月十四日開卡後，隨即於同年三月二十四起迄
    三月三十一日止，向銀行預借現金九萬元，達最高額度；又分別於同年四月五日
    、四月九日，在雅立士公司刷卡消費九千九百九十九元、一萬九千九百九十九元
    ；再於同年四月十日，在有利旅行社刷卡消費二萬一千三百元之機票款二筆等，
    均為非必要性之消費行為，與其所得顯不相當云云。惟告訴人既開辦信用卡預借
    現金之業務，且核給被告九萬元之額度，顯已就獲取較高之利息利潤及被告之信
    用狀況、商業風險等為衡量憑估，實無理由苛責被告預借之現金達最高額，否則
    其大可降低核給額度；再者，被告與雅立士公司係不同法人格，自無不許從事商
    業買賣之理，被告於原審庭訊時就其於八十九年四月五日、四月九日，在雅立士
    公司刷卡消費九千九百九十九元、一萬九千九百九十九元，已陳述說明：我是向
    雅立士公司購買我自己做的錄影帶，當時誠品書局有退貨情形，我很緊張，身上
    也需要錢週轉，想說買錄影帶可以送給朋友，也可以有現金進公司，我有購買錄
    影帶送給蘭嶼的學校，也有送給九二一的災民等語在卷（見原審卷第七二頁），
    可見被告對金錢收支運用態度並不嚴謹，而有非必要性消費行為，惟此究非等同
    合致於刑法詐欺取財罪之構成要件；至於在有利旅行社刷卡消費二萬一千三百元
    之機票款二筆，係為前往日本拍攝伊媚兒公司委製之「日本海洋水」影片，為從
    事業務行為所必須，除據被告供述在卷外，並經證人伊媚兒公司總經理張耀方到
    庭結證屬實（見原審卷第一一四頁），告訴人指稱該二筆消費款非必要性消費，
    容有誤會，均併此敘明。
  (五)綜上所述，被告無為自己不法之所有之意圖，而向告訴人施用詐術行為，告訴人
    亦無陷於錯誤而交付款項情事，本件應屬民事糾葛，殊難以被告嗣後無法如期清
    償信用卡消費帳款，即推定被告自始即有不法所有意圖之詐欺犯意，而遽以詐欺
    罪相繩。此外，復查無其他積極證據足資認定被告有詐欺告訴人之犯行，原審以
    被告犯罪不能證明，依法為被告無罪之諭知，經核於法並無不合。
五、公訴人上訴意旨猶執詞以：(一)原審以被告停卡時間為認定被告有無資力付款之時
    點，實有未妥。(二)原審以被告公司申報營業稅內容，大部分之月份係銷項大於進
    項，而有盈餘情形云云亦有未妥。(三)被告之消費帳款並非均用於一般性消費，而
    係充作自己之營運資金，且十八萬元之額度於一個月內即全部用盡，被告持有他
    行之信用卡，亦均未繳款而遭停用。被告辯稱因景氣不好而導致公司營運不良等
    語，無非避重就輕之詞，不足採信。惟查，本件被告向告訴人申請信用卡時，業
    已提出相關資力證明供告訴人查核，經告訴人審核後方發予信用卡，被告並無隱
    瞞其財力狀況之情事，至於被告嗣後無法按時給付信用卡款等情，或因景氣不佳
    及其公司營運產生困難所致，誠非被告所料，尚難以認定被告主觀上即有不法所
    有之意圖，本院仍認屬民事糾葛，告訴人得循民事訴訟程序以謀救濟，是本件上
    訴核無理由，應予駁回。
據上論斷，應依刑事訴訟法第三百六十八條，判決如主文。
本案經檢察官王安明到庭執行職務
中      華      民      國    九十二    年      四      月     十七     日
                        臺灣高等法院刑事第七庭
                            審判長法  官  吳  啟  民
                                  法  官  林  瑞  斌
                                  法  官  蘇  隆  惠
右正本證明與原本無異。
不得上訴。
                                  書記官  周  素  秋
中      華      民      國    九十二    年      四      月      十七    日


司法院資訊處製作；財團法人民間司法改革基金會備份。
